最高法院刑事判決　　　　　　九十四年度台上字第一八０六號
　　上　訴　人　甲○○
　　　　　　　　　　　　巷19.
上列上訴人因偽造文書等罪案件，不服台灣高等法院花蓮分院中
華民國九十一年六月十日第二審判決（九十年度上訴字第二二四
號，起訴案號：台灣台東地方法院檢察署八十八年度偵字第一九
六０號），提起上訴，本院判決如下：
    主  文
原判決關於行使偽造私文書罪部分撤銷，發回台灣高等法院花蓮
分院。
其他上訴駁回。
    理  由
本件分兩部分說明之。
一、行使偽造私文書罪（發回）部分：
原判決認定上訴人甲○○原係新光人壽保險股份有限公司（下稱
新光保險公司）台東駐區東鑫收費處主任，負責保險費收繳、保
險金給付之申請、轉交與保單質押借款等工作，為從事業務之人
。竟基於意圖為自己不法所有之概括犯意，於民國八十五年四月
二十二日及同年六月十二日，連續二次以保戶陳福成、黃王溪山
名義製作之保險單貸款借據（下稱「借據」）上偽造該二人之簽
名署押，並盜用陳福成、黃王溪山留存之印章蓋用於上述借據上
，足以生損害於陳福成及黃王溪山。上訴人即持所偽造之借據，
冒用陳福成、黃王溪山名義向新光保險公司申貸借款新台幣（下
同）八萬及三萬六千元，行使所偽造之借據私文書，致使新光保
險公司陷於錯誤而如數借貸，並將所貸款項交付上訴人收受等情
。因而撤銷第一審諭知上訴人無罪之判決，改判論處上訴人甲○
○連續行使偽造私文書，足以生損害於他人罪刑。固非無見。
惟查，(一)、刑法第二百十六條、第二百十條之行使偽造私文書罪
，以足生損害於公眾或他人為犯罪成立要件。乃原判決僅謂上訴
人「偽造」借據足以生損害於陳福成、黃王溪山而已，對上訴人
「行使」該偽造借據之行為，有何足以生損害於公眾或他人之事
實，則未明白認定及論述，自屬理由不備之違誤。(二)、原判決認
定上訴人在上述借據分別偽造陳福成及黃王溪山之署押，但核閱
該二份借據（見偵查卷第五、六頁）上陳福成、黃王溪山之簽名
，筆勢顯然不同，似非同一人所為，是原判決認定係上訴人一人
所為，要非無疑。再者，上訴人於偵、審中一再堅稱，陳福成之
簽名係乃父陳禎忠代簽，黃王溪山則係本人親筆，並於第一審具
狀請求調查（見第一審卷第五十九頁），但原審對此未予深入調
查，亦未函請有關機關鑑定筆跡，復未說明其憑以認定上開簽名
確係上訴人所偽造之證據及理由，自有調查未盡及理由不備之違
誤。(三)、上訴人辯稱陳福成之保險均係乃父陳禎忠處理，陳禎忠
同意系爭借款，部分用以轉交另一死亡保險之保費（保單號碼Ｒ
Ｐ０二七０五四）；另王黃溪山係同意向新光保險公司貸款，再
轉借予伊私用等情。且證人陳禎忠，亦到庭證述：「我兒子是有
一個保險，到後來他不知如何轉換保單。」等語（見第一審卷第
七十三頁），而新光保險公司提出之有效契約查詢明細表（見同
上卷第一０二頁）確記載陳福成於八十五年十月十七日加投另一
死亡保險，此是否即上訴人所指之死亡保險？另黃王溪山證稱，
伊保險契約滿的時候，上訴人有給他三萬元利息（見第二審卷第
五十四頁），此利息之內情為何？上述上訴人有利之辯辭，及有
利之事證是否足以證明其辯辭屬實，原審並未深入審究及說明，
自屬未盡調查之能事。上訴人上訴意旨，指摘原判決此部分為不
當，非無理由，應認有撤銷發回更審之原因。
二、業務侵占罪（駁回）部分：
按刑事訴訟法第三百七十六條所列各罪之案件，經第二審判決者
，不得上訴於第三審法院，法有明文。本件上訴人甲○○所犯業
務侵占罪部分之案件，原審係依刑法第三百三十六條第二項論處
罪刑，核屬刑事訴訟法第三百七十六條第三款之案件，依首開說
明，既經第二審判決，自不得上訴於第三審法院，上訴人竟復提
起此部分上訴，顯為法所不許，應予駁回。
據上論結，應依刑事訴訟法第三百九十七條、第四百零一條、第
三百九十五條前段，判決如主文。
中　　華　　民　　國　九十四　年　　四　　月　 十四 　日
                      最高法院刑事第五庭
                          審判長法官  吳　雄　銘
                                法官  池　啟　明
                                法官  郭　毓　洲
                                法官  吳　三　龍
                                法官  陳　世　雄
      本件正本證明與原本無異
                                      書  記  官
中　　華　　民　　國　九十四　年　　四　　月　 十八 　日
                                                      Ｃ
